臺灣高等法院刑事判決
109年度上訴字第4169號
上  訴  人  
即  被  告  李翰武


上列上訴人即被告因毒品危害防制條例案件，不服臺灣桃園地方
法院109年度審訴字第1239號，中華民國109年9月7日第一審判決
（起訴案號：臺灣桃園地方檢察署109年度毒偵字第2012號），
提起上訴，本院判決如下：
    主  文
原判決撤銷。
本件公訴不受理。
    理  由
一、公訴意旨略以：上訴人即被告甲○○（下稱被告）前因施用毒
    品案件，經依原審法院以89年度毒聲字第7003號裁定送觀察
    、勒戒，因認無繼續施用毒品之傾向，於民國89年11月21日
    執行完畢釋放出所，並經臺灣桃園地方檢察署檢察官以89年
    度毒偵字第5861號為不起訴處分確定；再因施用毒品案件，
    經原審法院以91年度毒聲字第1595號裁定送觀察、勒戒，因
    認有繼續施用毒品之傾向，經原審法院以91年度毒聲字第27
    47號裁定令入戒治處所施以強制戒治，嗣經原審法院以92年
    度毒聲字第432 號裁定停止戒治併付保護管束，於92年3月1
    2日出所，迄92年9月18日保護管束期滿未經撤銷而視為執行
    完畢，該次施用毒品案件並經原審法院以91年度桃簡字第13
    00號判處有期徒刑4月確定；再因施用毒品案件，經原審法
    院以96年度訴字第833號判決判處有期徒刑7月確定。復因施
    用毒品案件，經原審法院以104年度審訴字第46號判決判處
    有期徒刑7月、3月，經提起上訴，本院以104年度上訴字第1
    186號、最高法院以104年度台上字第2530號判決駁回上訴確
    定；又因施用毒品案件，經原審法院以105年度審訴緝字第6
    9號判決判處定應執行刑有期徒刑5月確定；再因施用毒品案
    件，經原審法院以105年度審訴字第1720號判決判處有期徒
    刑7月確定；復因公共危險案件，經原審法院以107年度桃交
    簡字第280號判決判處有期徒刑3月，經提起上訴後復撤回上
    訴確定，該案與前案接續執行，於109年1月10日徒刑執行完
    畢。詎仍不知悔改，基於施用第一級及第二級毒品之犯意，
    分別於109年2月18日晚間10時35分許為警採尿回溯起26小時
    內某時及回溯120小時內某時，在臺灣地區某不詳地點，以
    不詳方式，施用第一級毒品海洛因及第二級毒品甲基安非他
    命各1次。嗣於109年2月18日下午6時10分許，在桃園市○○區
    ○○路0段000號，為警持檯灣桃園地方檢察署檢察官核發之拘
    票執行拘提而查獲，並經其同意後採集尿液送驗，結果呈嗎
    啡、甲基安非他命陽性反應，因認被告涉犯毒品危害防制條
    例第10條第1項、第2項之施用第一級、第二級毒品罪嫌罪嫌
    。
二、按起訴之程序違背規定者，應諭知不受理之判決，並得不經
    言詞辯論為之，刑事訴訟法第303條第1款、第307條分別定
    有明文。而施用第一、二級毒品為犯罪行為，毒品危害防制
    條例第10條設有處罰規定。故施用第一、二級毒品者，本應
    科以刑罰。惟基於刑事政策，對合於一定條件之施用者，則
    依同條例第20條之規定，施以觀察、勒戒及強制戒治之保安
    處分。又109年1月15日修正公布、同年7月15日施行之毒品
    危害防制條例第20條第3項規定，犯第10條之罪於觀察、勒
    戒或強制戒治執行完畢釋放後，3年後始再犯者，不論其行
    為係在新法施行生效前或施行生效後所為（同條例第35條之
    1第1、2款參照），均應適用同條第1、2項（即應先觀察勒
    戒或強制戒治）之規定，其修法理由謂：施用毒品者具「病
    患性犯人」之特質，並參諸世界各國之醫療經驗及醫學界之
    共識，咸認施用毒品成癮者，其心癮甚難戒除，如觀察、勒
    戒或強制戒治執行完畢釋放後，3年後始再有施用第一級、
    第二級毒品之行為者，足見其有戒除毒癮之可能，宜再採以
    觀察、勒戒方式戒除其身癮及以強制戒治方式戒除其心癮之
    措施，為能放寬觀察、勒戒或強制戒治制度之適用時機，以
    協助施用者戒除毒癮，爰修正第3項。同條例第23條第2項亦
    配合修正為「觀察、勒戒或強制戒治執行完畢釋放後，3年
    內再犯第10條之罪者，檢察官或少年法院（地方法院少年法
    庭）應依法追訴或裁定交付審理」，可知本次修法對於施用
    毒品者施以觀察勒戒、強制戒治，或依法追訴（或裁定交付
    審理）之適用範圍，係確立初犯為具「病患性犯人」之特質
    ，應先經完整之醫療處置，3年內再犯者應依法追訴（或裁
    定交付審理），3年後再犯則裁定觀察勒戒，殆無疑義；惟3
    犯以上距最近1次觀察勒戒或強制戒治執行完畢釋放後，逾3
    年者，究應適用同條例第20條第3項或第23條第2項處理，本
    次修法未明確規定，基於罪刑法定之明確性原則、法文之文
    義解釋，參諸觀察勒戒等治療處置，乃結合醫師、觀護人、
    社工心理諮商等不同領域之專業人員參與之保安處分措施，
    目的除在戒除施用毒品者身癮、心癮之措施外，並企圖重新
    塑造生活紀律，改變其病態行為，與刑罰之執行並不相同，
    無法以刑罰補充或替代醫療處置之特性；從而，3犯以上如
    距最近1次觀察、勒戒或強制戒治執行完畢釋放後，已逾3年
    者，其間縱經判刑、執行，究與觀察勒戒或強制戒治已經完
    整之治療療程不同，無法補充或替代醫療處置，均應再予觀
    察勒戒之機會，方為適法（最高法院109年8月11日第3次刑
    事庭會議決議、109年度台上字第3240號判決意旨參照）。
三、經查：被告前因施用毒品案件，經依原審法院以89年度毒聲
    字第7003號裁定送觀察、勒戒，因認無繼續施用毒品之傾向
    ，於89年11月21日執行完畢釋放出所，並經臺灣桃園地方檢
    察署檢察官以89年度毒偵字第5861號為不起訴處分確定；再
    因施用毒品案件，經原審法院以91年度毒聲字第1595號裁定
    送觀察、勒戒，因認有繼續施用毒品之傾向，經原審法院以
    91年度毒聲字第2747號裁定令入戒治處所施以強制戒治，嗣
    經原審法院以92年度毒聲字第432號裁定停止戒治併付保護
    管束，於92年3月12日出所，迄92年9月18日保護管束期滿未
    經撤銷而視為執行完畢，該次施用毒品案件並經原審法院以
    91年度桃簡字第1300號判處有期徒刑4月確定，有本院被告
    前案紀錄表在卷可查。是被告於109年2月18日晚間10時35分
    許為警採尿回溯26小時內某時（應扣除為警查獲後迄採尿時
    止之此段時間），在臺灣某處，以將海洛因、甲基安非他命
    置入玻璃球內燒烤吸食煙霧之方式，同時施用第一級毒品海
    洛因、第二級毒品甲基安非他命1次，再犯施用第一級毒品
    犯行（想像競合後從一重之施用第一級毒品罪處斷），顯與
    其最近1次因施用毒品而經觀察、勒戒及強制戒治執行完畢
    釋放之92年3月12日相距已逾3年，依前述規定及說明，應再
    予觀察、勒戒或強制戒治。雖檢察官依修正前毒品危害防制
    條例規定提起公訴，起訴程序固未違背當時之規定，原審亦
    予以論罪科刑，然依新修正之毒品危害防制條例，本案已不
    得追訴，檢察官逕行起訴，其起訴程序即已違背規定，應諭
    知不受理判決，原審予以論罪科刑，亦有違誤。被告上訴意
    旨雖未指摘及此，然檢察官對被告施用第一級毒品犯行提起
    公訴，起訴程序違背規定，原判決未及審酌，加以論罪科刑
    ，自應由本院將原判決撤銷，諭知被告公訴不受理之判決，
    並不經言詞辯論為之。
據上論斷，應依刑事訴訟法第369條第1項前段、第364條、第303
條第1款、第307條，判決如主文。
中　　華　　民　　國　　109 　年　　11　　月　　25　　日
                  刑事第九庭    審判長法　官  潘翠雪
                                      法　官  俞秀美
                                      法　官  陳俞婷
以上正本證明與原本無異。
如不服本判決，應於收受送達後20日內向本院提出上訴書狀，其
未敘述上訴之理由者並得於提起上訴後20日內向本院補提理由書
（均須按他造當事人之人數附繕本）「切勿逕送上級法院」。
                                      書記官  陳麗津
中　　華　　民　　國　　109 　年　　11　　月　　30　　日